---
title: "Analysen zum Wahl-O-Mat Bundestag 2021"
author: "Oliver Stroemer"
date: "2021-09-06"
output: github_document
---

```{r setup, include=FALSE}
knitr::opts_chunk$set(echo = TRUE)
library(readxl)
library(tidyverse)
library(ggdendro)

caption <- paste0("Methodik: https://github.com/olistroemer/wahlomat-analyse ("
                  # Der Commit-Hash haengt immer zurück, weil der Bericht auf
                  # Grundlage des frueheren Commits erstellt wird.
                  ,system("git rev-parse --short HEAD", intern = T, ignore.stderr = T)
                  ,")\nQuelle der Daten: Bundeszentrale für politische Bildung (bpb). "
                  ,"Die bpb ist nicht Urheber dieser Analyse.")
```

## Abstract

Wie zu jeder größeren Wahl hat die
[Bundeszentrale für politische Bildung (bpb)](https://www.bpb.de/)
einen [Wahl-O-Mat](https://www.wahl-o-mat.de/) für die
[Wahl zum 20. Deutschen Bundestag](https://de.wikipedia.org/wiki/Bundestagswahl_2021)
zur Verfügung gestellt. Grundlage sind 38 Thesen zu denen sich 38 der zur Wahl
stehenden Parteien begründet positioniert haben.

In diesem Bericht sollen Zusammenhänge zwischen Parteien und Thesen aufgezeigt
und die dabei verwendete Methodik zur Diskussion gestellt werden. Es wird keine
politische Agenda verfolgt und lediglich auf der Grundlage von Daten
argumentiert.

Der Autor freut sich über Ideen, Verbesserungen, Ratschläge im Rahmen sachlicher
Kritik gerne auch als Pull-Request an dieses Repository.

## Herunterladen der Daten

Die [Rohdaten](https://www.bpb.de/politik/wahlen/wahl-o-mat/bundestagswahl-2021/337541/download)
können direkt bei der bpb heruntergeladen werden.

```{r download, cache=T}
if (!dir.exists("data")){
        dir.create("data")
}
if (!file.exists("data/bundestag_v1.01.zip")){
        download.file("https://www.bpb.de/system/files/datei/Wahl-O-Mat%20Bundestag%202021_Datensatz_v1.01.zip"
                      ,"data/bundestag_v1.01.zip")
}
if (!file.exists("data/Wahl-O-Mat Bundestag 2021_Datensatz_v1.01.xlsx")){
        unzip("data/bundestag_v1.01.zip", exdir = "data")
}
```

## Einlesen der Daten und Aufbereitung

```{r cleaning}
ds <- read_xlsx("data/Wahl-O-Mat Bundestag 2021_Datensatz_v1.01.xlsx", sheet = 3) %>%
        rename(partei = `Partei: Kurzbezeichnung`) %>%
        #filter(partei %in% c("CDU / CSU", "GRÜNE", "SPD", "AfD", "DIE LINKE", "FDP")) %>%
        mutate(position = as.numeric(factor(`Position: Position`
                                            ,levels = c("stimme nicht zu"
                                                        ,"neutral"
                                                        ,"stimme zu"))))
```

## Cluster der Parteien

Die Parteien werden danach zusammengefasst, wie viele Schritte zwei Parteien auf
einander zugehen müssen, um zu allen Thesen diesselbe Position zu vertreten.
Hierbei wird auf eine Betrachtung der Begründungen verzichtet.

Stimmt eine Partei X einer These zu und eine Partei Y lehnt diese ab, müssten
die Parteien zwei Schritte aufeinander zugehen, um diesselbe Meinung zu
vertreten. Entweder eine Partei geht zwei Schritte auf die andere zu (beide
Parteien stimmen zu bzw. lehnen sie ab) oder beide Parteien gehen jeweils einen
Schritt und treffen sich auf einer neutralen Position in der Mitte.

Problematisch bei dieser Herangehensweise ist, dass nicht sicher ist, dass die
Thesen unabhängige Dimensionen beschreiben. Eine Meinungsänderung zu einer These
kann auch den Standpunkt zu anderen Thesen implizit verschieben, sodass eine
kleinere Distanz zwischen zwei Parteien liegen kann, als die nicht auf
Abhängigkeiten zwischen Thesen normalisierte Betrachtung vermuten lassen mag.


```{r cluster, dev=c('png', 'svg')}
thesen <- ds %>%
        pivot_wider(id_cols = partei
                    ,names_from = `These: Titel`
                    ,values_from = position) %>%
        column_to_rownames(var = "partei")

# Manhattan distance
dc <- dist(thesen, diag=T, method = 'manhattan')

# Hierarchical Clustering
hc <- hclust(dc)

# Plot
ggdendrogram(hc) +
        labs(title = "Wahl-O-Mat zur Bundestagswahl 2021: Hierarchischer Cluster der Parteien"
             ,subtitle = "Manhattan-Distanz über die 38 Thesen"
             ,caption = caption)
```

Es werden zwei große Cluster deutlich, die die Parteienlandschaft in einen
"linken" und einen "rechten" Block spalten.

Die kleinste Distanz liegt zwischen der etablierten Partei "DIE LINKE" und der
noch nicht im Bundestag vertretenen "Die Urbane. Eine HipHop Partei (du.)". Im
Folgenden wird eine [Übersicht der unterschiedlichen Thesen](tables/linkedu.md)
mit den Begründungen der beiden Parteien generiert.

```{r linkedu}
linkedu <- ds %>% filter(partei %in% c("DIE LINKE", "du.")) %>%
        pivot_wider(id_cols = `These: Titel`
                    ,names_from = partei
                    ,values_from = c(`Position: Position`, `Position: Begründung`)) %>%
        filter(`Position: Position_DIE LINKE` != `Position: Position_du.`)

writeLines(knitr::kable(linkedu), 'tables/linkedu.md')
```

## Weitere Ideen

* Clustern und Isolierung unabhängiger Kernthesen
* Welche Thesen bergen das größte Konfliktpotenzial, wo herrscht bereits ein Konsens?
* ...